【裁判字號】    89,訴,596
【裁判日期】    900726
【裁判案由】    拆屋還地
【裁判全文】
臺灣屏東地方法院民事判決  八十九年度訴字第五九六號
    原      告  甲○○
    被      告  乙○○
右當事人間請求拆屋還地事件，本院判決如左：
    主      文
被告應將坐落屏東市○○段一一三地號土地如附圖所示編號Ａ、Ｂ１、Ｂ２部分面積
合計一三０平方公尺之建物拆除，並將土地交還原告。
被告應給付原告新台幣壹拾壹萬捌仟伍佰陸拾元，及自民國八十九年七月十八日起至
交還土地日止按日以新台幣陸拾伍元計算之損害金。
原告其餘之訴駁回。
訴訟費用由被告負擔。
本判決第一、二、四項部分於原告以新台幣柒拾萬元供擔保後，得假執行；但被告如
於假執行程序實施前，以新台幣貳佰壹拾壹陸仟伍佰陸拾元為原告預供擔保，得免為
假執行。
原告其餘假執行之聲請駁回。
    事      實
甲、原告方面：
一、聲明：求為判決除損害金額及假執行擔保金額外如主文所示。
二、陳述：
(一)緣原告於民國七十一年六月十四日因拍賣取得坐落屏東縣屏東市○○段第一一三
    地號土地之所有權，被告於其上有門牌號碼屏東市○○路一巷四九號之加強磚造
    房屋一棟，惟被告並無地上權、典權或其他租賃關係，為無權占有上開土地，且
    土地與房屋原非同一人所有，亦無法定地上權規定之適用，是原告無權占有系爭
    土地應堪認定，爰依民法第七百六十七條規定訴請被告拆屋還地；又被告無權占
    有系爭土地，原告受有相當於租金之損害，爰依不當得利及侵權行為之法律關係
    訴請給付相當於租金之損害，系爭土地申報地價每平公尺新台幣（下同）三０四
    ０元，每日損害金為一０八元（3040x130x10%X1/365=108），原告爰請求自起訴
    狀繕本送達日起前五年之損害金額計一九七六００元（3040x130x10%X5=197600
    ），及自起訴狀繕本送達翌日起至交還土地日止按日以一０八元計算之損害金。
(二)對被告抗辯之陳述：
    被告抗辯其已交付系爭土地之買賣價金予原土地所有人邱盛堂，並因此取得於系
    爭土地建屋之權利，原告予以否認，系爭房屋建造之始係以訴外人謝基全為起造
    人，乃本於謝基全與訴外人李炳源之買賣契約，並非因原土地所有人邱盛堂將系
    爭土地出售予謝基全而來，縱認系爭土地係訴外人邱盛堂本於其與謝基全間之買
    賣關係移轉占有予謝基全，然基於債權相對性之原則，謝基全及其繼受人對原告
    仍為無權占有，尤其在二重買賣情形，出賣人如已將不動產之所有權移轉登記與
    買受人，前買受人縱已占有不動產，後買受人仍得基於所有權請求前買受人返還
    所有物。
三、證據：提出土地登記簿謄本、建物登記簿謄本各一件為証。
乙、被告方面：
一、聲明：求為判決（一）原告之訴駁回。（二）如受不利判決願供擔保請准免為假
    執行之宣告。
二、陳述：
(一)坐落屏東縣屏東市○○段第一一三地號土地係由原告之岳父以邱盛堂之名義承購
    ，承購後即在該地上建造系爭房屋，其建築執造之起造人為謝基全，旋謝基全為
    取得合法權益，曾訴請法院將土地移轉登記，惟無論判決結果為何，系爭房屋之
    興建係取得土地所有權人之同意下始可向政府機關申請建築執照，故建妥房屋時
    即發生地上權之法律關係，嗣系爭土地經拍賣復由知情之姻親即原告得標。又謝
    基全於出賣系爭房屋時曾通知原告表明是否優先承購，但原告均不予理會，始由
    謝基全於七十九年一月十一日賣給被告居住至今。
(二)本院六十九年訴字第一七六一號案件中，謝基全訴請邱盛堂應將系爭土地移轉登
    記予謝基全，其事實乃以邱盛堂提供系爭土地供人合建房屋，而由謝基全承受其
    中一戶之合建權益，並給付邱盛堂約定之地價款後，邱盛堂應申請使用執照，辦
    理土地分割過戶予謝基全，該事實業經一、二審判決謝基全勝訴，其後因系爭土
    地已因拍賣而由原告取得所有權，並登記在案，因標的物陷於給付不能，始改判
    謝基全敗訴，可見謝基全乃承受原土地所有權人邱盛堂提供系爭土地供人合建房
    屋之權益，且已給付相當對價始取得建造，其並非無權占有，而被告向謝基全買
    受系爭土地上之房屋，而繼受系爭土地之使用權，自屬權利之正當行使。
(三)屏東縣政府六六、三、一屏建使字第一七三二號使用執照，在「住宅新建工程─
    位置配置圖」中，起造人有四十一人，謝基全及原土地所有權人邱盛堂均列入起
    造人中，且最後一行「同意使用土地面積」之基地含系爭土地在內，足証謝基全
    在系爭土地上建造房屋乃經土地所有權人邱盛堂之同意，自非無權占有。
三、証據：提出使用執照、土地登記簿謄本、建物登記簿謄本各一件為証，並聲請向
    屏東縣政府建設局調閱六十六年二月一日屏建市第一七四三號建築使用執照。
    理      由
一、原告起訴主張其於七十一年六月十四日因拍賣取得坐落屏東縣屏東市○○段第一
    一三地號土地之所有權，惟被告於土地上有加強磚造房屋一棟，然被告並無占有
    權源，為無權占有上開土地，爰依民法第七百六十七條規定訴請被告拆屋還地；
    又被告無權占有系爭土地，原告受有相當於租金之損害，爰依不當得利及侵權行
    為之法律關係訴請給付相當於租金之損害，爰請求自起訴狀繕本送達日起前五年
    之損害金額計十九萬七千六百元，及自起訴狀繕本送達翌日起至交還土地日止按
    日以一百零八元計算之損害金。而被告則以系爭土地上建造之房屋，乃係邱盛堂
    提供系爭土地供人合建房屋，而由謝基全承受其中一戶之合建權益，並給付邱盛
    堂約定之地價款後，邱盛堂原應申請使用執照，辦理土地分割過戶予謝基全，其
    後因系爭土地遭拍賣而由原告取得所有權，並登記在案，致標的物陷於給付不能
    ，然謝基全乃承受原土地所有權人邱盛堂提供系爭土地供人合建房屋之權益，且
    已給付相當對價始取得建造，其並非無權占有，其興建係取得土地所有權人之同
    意下始可向政府機關申請建築執照，故建妥房屋時即發生地上權之法律關係，嗣
    系爭土地經拍賣復由知情之原告得標，而謝基全於出賣系爭房屋時曾通知原告表
    明是否優先承購，但原告均不予理會，始由謝基全於七十九年一月十一日賣給被
    告居住至今，被告向謝基全買受系爭土地上之房屋，而繼受系爭土地之使用權，
    自屬權利之正當行使等情置辯。
二、查原告於七十一年六月十四日因拍賣取得坐落屏東縣屏東市○○段第一一三地號
    土地之所有權，而被告於七十九年一月十一日因買賣取得坐落前開土地上之屏東
    市○○段六二一建號房屋等情，業據兩造各提出土地登記簿謄本及建物登記簿謄
    本為証，復為兩造所不爭執，自堪信為真實。本件有爭執係被告之房屋在原告系
    爭土地上是否有占有之權源，經查：
(一)被告抗辯系爭土地原土地所有權人邱盛堂與他人合建房屋，而由謝基全承受其中
    一戶之合建權益，並給付邱盛堂約定之地價款後，邱盛堂應將系爭土地登記予謝
    基全，嗣因系爭土地已因拍賣而由原告取得所有權，致給付不能等情，業據本院
    調閱七十一年度執聲字第三０八號聲明異議卷內所附收據、本院七十處民執字第
    二三一五號執行卷核閱屬實，是被告之抗辯自堪信為真實，故謝基全與土地所有
    人邱盛堂間就系爭土地有買賣契約，惟於尚未移轉登記前即由原告經拍賣取得土
    地所有權。惟按買賣契約僅有債之效力，不得以之對抗契約以外之第三人，因此
    在二重買賣之場合，出賣人如已將不動產之所有權移轉登記與後買受人，前買受
    人縱已占有不動產，後買受人仍得基於所有權請求前買受人返還所有物，前買受
    人即不得以其與出賣人間之買賣關係，對抗後買受人，有最高法院八十三年台上
    字第三二四三號判例可資參照，故謝基全雖與邱盛堂間有土地買賣契約，惟其買
    賣契約尚不得對抗後買受人且業經移轉所有權之原告。
(二)又被告抗辯謝基全所買受之房屋經原地主邱盛堂之同意等情，經本院向屏東縣政
    府建設局調閱六十六年二月一日屏建市第一七四三號建築使用執照，從卷內住宅
    新建工程圖內之起造人含謝基全及邱盛堂等人觀之，被告之抗辯自有可採，惟原
    地主邱盛堂同意謝基全於系爭土地上建造房屋，該同意權僅具有債之效力，仍不
    得對抗嗣後取得系爭土地之第三人即原告，故以謝基全為起造人名義之房屋對系
    爭土地尚無占有之權源，而被告係自謝基全受讓房屋之後手，自亦無占有之權源
    ，故原告訴請被告拆屋還地，依法自屬有據，爰予准許。
(三)原告另主張被告無權占有系爭土地，原告受有相當於租金之損害，爰依不當得利
    及侵權行為之法律關係訴請給付相當於租金之損害，按依不當得利之法則請求返
    還不當得利，以無法律上之原因而受利益，致他人受有損害為其要件，故其得請
    求返還之範圍，應以對方所受之利益為度，非以請求人所受損害若干為準，無權
    占有他人土地，可能獲得相當於租金之利益為社會通常之觀念，亦有最高法院六
    十一年台上字第一六九五號判例可資參照，本院爰審酌系爭土地所在之位置、工
    商繁榮之程度，依土地法第一百零五條準用第九十七條之規定，認以系爭土地申
    報總價年息百分之六計算損害額為適當，故原告請求自起訴狀繕本送達日起前五
    年之損害金額計為十一萬八千五百六十元（3040x130x6%X5=118560），及自起訴
    狀繕本送達翌日起至交還土地日止按日以六十五元（3040x130x6%X1/365=65）計
    算之損害金，為有理由，逾此範圍部分之請求為無理由，應予駁回。
三、兩造均陳明願供擔保，請准宣告假執行或免為假執行，關於原告勝訴部分，經核
    均無不合，爰酌定相當擔保金額，併准許之。至原告敗訴部分，其假執行之聲請
    ，已因失所附麗，應予駁回。
據上論結，本件原告之訴為有一部理由，一部無理由，依民事訴訟法第七十九條但書
、第三百九十條第二項、第三百九十二條，判決如主文。
中      華      民      國    九十      年      七      月    二十六    日
                                    臺灣屏東地方法院民事第二庭
~B法      官  黃義成
右為正本係照原本作成。
如不服本判決，應於收受送達後二十日內向本院提出上訴書狀，其未表明上訴理由者
，應於提出上訴後二十日內向本院補提理由書狀（均須按他造當事人之人數附繕本）
~B法院書記官  徐建功
中      華      民      國    九十      年      七      月    二十六    日


司法院資訊處製作；財團法人民間司法改革基金會備份。
